【裁判字號】    98,家聲,96
【裁判日期】    980715
【裁判案由】    變更子女姓氏
【裁判全文】
臺灣彰化地方法院民事裁定              98年度家聲字第96號
聲  請  人  乙○○
代  理  人  陳隆律師
相  對  人  甲○○
上列當事人，聲請變更子女姓氏事件，本院裁定如下：
    主  文
聲請人乙○○（男、民國○○年○月○○日生、國民身分證統一編號
：Ｚ000000000號）之姓氏准予變更為母姓「林」。
程序費用新台幣壹仟元由相對人負擔。
    理  由
一、本件聲請意旨略以：
（一）緣聲請人乙○○係民國（下同）69年9月16日生，因生母
      林綺玲在受胎懷孕期間，即屢受生父甲○○對其所為不堪
      同居之虐待，故聲請人父母雙方在聲請人出生前之69年8
      月4日，即簽訂協議離婚書，約明「女方於婚姻關條中懷
      孕胎兒（除死產或流產者外）無論將來係男嬰或女嬰均歸
      女方扶養監護，並從女方姓氏，男方不加干涉。」，並於
      同日辦理離婚登記完成。
（二）聲請人父母於辦妥離婚登記後，雙方分道揚鑣，礙於當時
      的法令規定，並無法由父母自由約定子女姓氏，且聲請人
      生母受胎期間又與相對人有婚姻關條存在，故聲請人之姓
      氏依當時法令規定祇得登記為父姓「郭」。
（三）惟查，聲請人在出生前，相對人即與生母離婚，自聲請人
      出生後，相對人亦從未有所聞問，更從未對聲請人盡過任
      何扶養或照顧義務，聲請人自出生以來，均與母親及外祖
      父母同住，自幼生長於林家，並受母親及外祖父母扶養長
      大，聲請人從未見過相對人，對相對人無任何親情或感情
      可言，卻因聲請人姓氏從父姓「郭」之關係，屢受他人問
      及父親之事時，聲請人均難以啟齒，且不知如何面對，致
      自幼即遭他人議論及異樣眼光，致聲請人對其姓氏之認同
      感及人際關係產生不利之影響。
（四）此外，相對人於72年7月7日已另與第三人陳麗惠辦理結婚
      登記，婚後並育有子女，已有可傳宗其姓氏之人。且相對
      人亦早於與聲請人生母離婚之際，即同意聲請人均歸女方
      扶養監護、並從女方姓氏，其並自願放棄對小孩之一切權
      利，足認本件聲請人聲請變更姓氏為母姓「林」，對相對
      人亦無任何不利之情形。
（五）綜上，本件聲請人父母除於聲請人出生登記前，即以書面
      約定子女從母姓，並符合父母離婚及父母之一方曾有或現
      有未盡扶養義務滿二年者之法定情形，並有事實足認維持
      聲請人現有父姓對聲請人有不利之影響，聲請人為此依據
      民法第1059條第5項第1款、第4款規定，聲請變更姓氏為
      母姓「林」等語。
二、相對人則以：
（一）聲請變更子女姓氏，應以有事實足認子女之姓氏對其有不
      利的影響時始得為之，不能基於父母或子女主觀的感受或
      基於私人感情作用輕率而為，且姓氏屬於姓名權而為人格
      權之一部分，具有社會人格的可辨識性，若無重大客觀利
      益，實不得輕易為之。
（二）經查，相對人與聲請人之母林綺玲於69年8月4日協議離婚
      ，當時林綺玲已懷孕九個月，相對人與林綺玲遂約定，將
      來子女出生時不得變更其姓氏改從母姓，並由林綺玲取得
      干女監護權。嗣70年間相對人於雲林縣虎尾鎮行醫，林綺
      玲赴虎尾與相對人見面，相對人當時曾交林綺玲新台幣十
      萬元現金及五兩重之黃金兩條，用以撫育聲請人。惟林綺
      玲突然避不見面，相對人不論以書信或電話皆無法聯絡，
      林綺玲之家人亦不告知相對人林綺玲之聯絡方式。嗣後輾
      轉得知林綺玲已攜聲請人赴美，並已再婚，故相對人根本
      無法探視聲請人。又相對人為執業醫生，確有足夠之能力
      撫育聲請人長大成人，惟因林綺玲攜聲請人赴美，又不願
      告知美國住居所，致相對人無法盡撫育聲請人之責任。又
      聲請人已30歲，衡情尚難認定聲請人從父姓對其人格發展
      有何明顯不利之影響，聲請人亦無舉證有何重大客觀利益
      ，而有變更為母姓之必要，自與變更子女之姓氏要件不符
      。況相對人亦不同意聲請人變更姓氏等語抗辯，並聲明：
      聲請駁回。
三、按有下列各款情形之一，且有事實足認子女之姓氏對其有不
    利之影響時，父母之一方或子女得請求法院宣告變更子女之
    姓氏為父姓或母姓：（一）父母離婚者。（二）父母之一方
    或雙方死亡者。（三）父母之一方或雙方生死不明滿三年者
    。（四）父母之一方曾有或現有未盡扶養義務滿二年者，民
    法第1059條第5項定有明文。姓氏屬姓名權而為人格權之一
    部分，具有社會人格之可辨識性，與身分安定及交易安全有
    關外，姓氏尚具有家族制度之表徵，故賦予父母之選擇權，
    惟因應情勢變更，倘有事實足認子女之姓氏對其有不利之影
    響時，父母之一方或子女自得請求法院宣告變更子女之姓氏
    為父姓或母姓。
四、經查：
（一）聲請人主張聲請人之母林綺玲與相對人於69年8月4日離婚
      ，而聲請人登記為父姓「郭」等事實，業據其提出戶籍謄
      本、協議離婚書為證，相對人亦不否認，此部分應堪信為
      真。
（二）另聲請人主張協議離婚書中約定「女方於婚姻關條中懷孕
      胎兒（除死產或流產者外）無論將來係男嬰或女嬰均歸女
      方扶養監護，並從女方姓氏，男方不加干涉。」等情，固
      提出協議離婚書為證，相對人則辯稱：當初離婚時有說小
      孩要從父姓。當初離婚時確實有約定從母姓，後來相對人
      不同意，有劃掉，聲請人的媽媽、律師都有蓋章等語，並
      提出經修改之協議離婚書影本為證。查本件聲請人登記為
      父姓「郭」業已近三十年，倘簽訂協議離婚書時係約定從
      女方姓氏，則聲請人直到民法修法時才聲請變更姓氏，似
      有違常情，是相對人此部分抗辯應堪採信。
（三）雖相對人前開抗辯為可採，惟本院審酌聲請人之父母業已
      離婚，相對人於聲請人出生至今未曾照顧聲請人，聲請人
      亦未曾見過相對人，宛如陌生人，聲請人自幼即由生母撫
      育照顧、負擔費用，是以聲請人於前述家庭生活環境下成
      長，生母及母方家族在其自我認同（Identification）之
      發展過程中產生絕大的影響力，而形成聲請人欲符合其認
      同對象之心理趨向，惟其原有人格權中表徵父方家族之父
      姓，與其人格中實際認同之對象相牴觸，聲請人復無從將
      之切割分離，此種自我認同過程中發生之困惑與矛盾，顯
      不利於聲請人身心健全之發展，堪認父姓對其人格有不利
      之影響。從而，聲請人請求變更父姓「郭」為母姓「林」
      ，於法尚無不合，應予准許，爰裁定如主文所示。
五、依非訟事件法第21條第2項、民事訴訟法第78條裁定如主文
    。
中    華    民    國    98    年    7    月    15   日
                  家事法庭    法  官  王美惠
以上正本係照原本作成
如不服本裁定應於送達後10日內向本院提出抗告狀，並繳納抗告
費新台幣1,000元。
中    華    民    國    98    年    7    月    15   日
                               書記官  林憲男


司法院資訊處製作；財團法人民間司法改革基金會備份。
